臺灣雲林地方法院民事判決
110年度訴字第608號
原      告  劉科誼  
            江鎮宏  

被      告  高琴    

            高中進  

            林得利  
            高銳雄  

            林寶猜  
            林渼蓁  

            林世明  
            林世雄  
            林世欽  
            林素卿  
            張林素娥

            林淑貞  
            高俊瑋  

            高啓偉  

            高紹瑋  
            林東榮  

            林東信  
            林東進  

            林貞佑  

            林雅嵐  
            林東龍  
            林于暉  

            林倉玄  
            劉林彩珠

上列當事人間請求拆屋還地事件，本院於民國111年5月3日言詞
辯論終結，判決如下：
    主      文
原告之訴駁回。
訴訟費用由原告負擔。
    事實及理由
壹、程序方面：
    被告高琴、高中進、林得利、高銳雄、林寶猜、林渼蓁、林
    世明、林世雄、林世欽、林素卿、張林素娥、林淑貞、高俊
    瑋、高啓偉、高紹瑋、林東榮、林東信、林東進、林貞佑、
    林雅嵐、林東龍、林于暉、劉林彩珠經合法通知，均未於言
    詞辯論期日到場，核無民事訴訟法第386條各款所列情形，
    經依原告聲請，由其一造辯論而為判決。
貳、實體方面：
一、原告主張：原告於民國110年7月1日向財政部國有財產署中
    區分署標購因逾期未辦理繼承登記之坐落雲林縣○○市○○○段0
    00地號、面積126.04平方公尺土地（下稱系爭土地），並於
    同年9月1日取得系爭土地所有權。原告於標購系爭土地前曾
    閱覽該土地登記謄本，謄本標示系爭土地上並無建物，然登
    記完畢前往視察時卻發現其上有1棟門牌號碼為雲林縣○○市○
    ○路00號之未辦理保存登記之建物（下稱系爭建物），經查
    稅籍證明書得知系爭建物登記在訴外人林崧名下，而林崧已
    死亡多時，故系爭建物為被告即林崧之繼承人及再轉繼承人
    公同共有。為此，依據民法第767條第1項前段、中段及土地
    法第43條之規定，請求被告拆屋還地，並聲明：被告應將坐
    落系爭土地上如雲林縣斗六地政事務所（下稱斗六地政）11
    1年3月21日土地複丈成果圖（下稱附圖）所示編號A部分面
    積110.61平方公尺之系爭建物拆除，並將上開土地返還原告
    。
二、被告林倉玄辯以：我們沒有欠錢，也沒有積欠稅金，我父親
    留下來的土地被拍賣了我們都不知道，我們沒有積欠稅金，
    怎麼可以拍賣我父親的土地呢？系爭土地、建物原來都是訴
    外人林崧所有，所以原告不得請求被告拆屋還地等語，並聲
    明：原告之訴駁回。被告高琴、高中進、林得利、高銳雄、
    林寶猜、林渼蓁、林世明、林世雄、林世欽、林素卿、張林
    素娥、林淑貞、高俊瑋、高啓偉、高紹瑋、林東榮、林東信
    、林東進、林貞佑、林雅嵐、林東龍、林于暉、劉林彩珠則
    均未於言詞辯論期日到場，亦未提出書狀為任何聲明或陳述
    。
三、本院之判斷：
  ㈠原告主張系爭土地為其二人所有，系爭建物為未辦理保存登
    記之建物，該建物原係林崧所有，林崧死亡後系爭建物由被
    告公同共有取得，系爭建物占用系爭土地如附圖所示編號A
    部分面積110.61平方公尺等情，已據原告提出系爭土地登記
    第一類謄本、林崧之繼承系統表及被告之戶籍謄本為證（見
    本院卷第123、127、81-121頁），並有雲林縣稅務局110年1
    2月27日雲稅房字第1100092504號函檢送之房屋稅籍證明書
    在卷可明（見本院卷第75、77頁），且經本院會同兩造及斗
    六地政測量員履勘測量屬實，有本院之勘驗筆錄、內政部國
    土測繪中心網路圖、現場照片及斗六地政111年3月23日斗地
    四字第1110800081號函所檢送之土地複丈成果圖在卷可稽（
    見本院卷第143-157、237-247頁），原告此部分主張應屬可
    信。
  ㈡按土地及其土地上之房屋同屬一人所有，而僅將土地或僅將
    房屋所有權讓與他人，或將土地及房屋同時或先後讓與相異
    之人時，土地受讓人或房屋受讓人與讓與人間或房屋受讓人
    與土地受讓人間，推定在房屋得使用期限內，有租賃關係，
    民法第425條之1第1項前段定有明文。本條所謂「土地及房
    屋同屬一人」，所指房屋包含未經辦理建物所有權第一次登
    記之房屋（最高法院89年度台上字第284號判決意旨參照）
    。又「土地與房屋為各別之不動產，各得單獨為交易之標的
    ，且房屋性質上不能與土地使用權分離而存在，亦即使用房
    屋必須使用該房屋之基地，本院四十八年台上字第一四五七
    號判例之本旨，係依此法理加以闡釋，謂土地及房屋同屬一
    人，而將土地及房屋分開同時或先後出賣，應推斷土地承買
    人默許房屋承買人繼續使用土地，體現上述法理，以保護房
    屋既得之使用權。民法第四百二十五條之一之增訂乃以上開
    判例意旨及法理而予以明文化。若房屋及土地轉讓之事實，
    發生於上開規定施行前，即與上開判例意旨或法理相符，非
    不得以該判例或法理為基礎，推斷土地受讓人或房屋受讓人
    與讓與人間或房屋受讓人與土地受讓人間，在房屋得使用期
    限內，有租賃關係，土地所有人應許房屋保有者或受讓者使
    用土地。」（最高法院93年度台上字第1792號、99年度台上
    字第2344號判決意旨參照）。是房屋在性質上原即不能與土
    地使用權分離而存在，最高法院48年度台上字第1457號判決
    意旨即在於房屋所有權與基地利用權一體化之體現，以保護
    房屋既得之使用權，並依民法第425條之1有關推定租賃關係
    存在之規定，俾免房屋遭受拆除而損及社會經濟利益，而其
    後之繼受該房屋者，其亦有利用該土地之必要，以調和土地
    、建物不同所有人間之權益，庶符社會正義之要求。
  ㈢經查，系爭土地重測前地號為內林段262號，原為林崧所有，
    林崧死亡後因林崧之繼承人未辦理繼承登記，經國有財產局
    公開標售，原告向財政部國有財產署中區分署雲林辦事處標
    購於110年9月6日取得系爭土地所有權之事實，有斗六地政1
    11年1月21日斗地一字第1110000493號函檢送之系爭土地異
    動索引、土地登記簿及110年斗地普字第106430號土地登記
    申請書等資料在卷可查（見本院卷第217-231頁）。又系爭
    建物原為林崧所有，林崧死亡後由其繼承人即被告公同共有
    取得，復有雲林稅務局110年12月27日雲稅房字第110009250
    4號函檢送之房屋稅籍證明書在卷可按（見本院卷第75-77頁
    ）由此可見，系爭土地及系爭建物原來均同屬於林崧所有，
    嗣因輾轉而由原告取得系爭土地所有權，由被告取得系爭建
    物所有權，此種情形依上開說明，符合民法第425條之1第1
    項規定「土地及其土地上之房屋同屬一人所有」之要件，原
    告與被告間就系爭土地推定在系爭建物得使用期限內有租賃
    關係存在，原告主張被告無權占用系爭土地，尚非可採。原
    告雖另主張系爭土地登記謄本上標示地上建物為0棟，原告
    因此才去標購系爭土地，原告為善意第三人，應該受到保障
    等語。惟查，民法第425條之1規定並未將善意第三人排除適
    用，是縱原告不知系爭土地上有系爭建物坐落其上，亦不影
    響兩造間就系爭土地推定在系爭建物得使用期限內有租賃關
    係存在之結論，原告以其等為善意第三人應受保障為由，主
    張本件無民法第425條之1規定之適用，亦不足採。
  ㈣按土地與房屋為各別之不動產，各得單獨為交易之標的。建
    物與基地同屬一人所有，僅將土地出賣時，因建物性質上不
    能與基地使用權分離而存在，於此情形，應認基地買受人與
    建築物所有人就基地成立租賃關係，本係調和建築物所有人
    與基地所有人間之關係，使原存在之建物不因其所占用之基
    地移轉他人，而成無權占有土地，致被土地所有人以所有權
    之作用，請求將之拆除，對建築物之所有人及社會經濟造成
    不利之影響，但此並不指建築物之所有人對該基地有不定期
    或永久之租賃權，而應認租賃期限係至該建築物滅失或不堪
    使用時為止（最高法院86年度台上字第3586號、92年度台上
    字第1052號判決意旨參照）。而所謂房屋不堪使用，係指依
    社會一般人客觀之觀念，在安全、市容、衛生方面，是否還
    均堪使用為其判斷之標準，倘房屋已超過耐用年數許久，且
    已甚為破舊，應認已不堪使用而言（最高法院95年度台上字
    第1407號判決意旨參照）。反之，若房屋已超過耐用年限，
    但並非破舊，即難認已達不堪使用之程度。經查，系爭建物
    現由被告林倉玄居住使用，此為被告林倉玄陳明在卷（見本
    院卷第144頁），並經本院會同兩造履勘現場屬實，有本院1
    11年1月12日勘驗筆錄及現場照片在卷可稽（見本院卷第143
    -145、153-157頁）。且由系爭建物之外觀及內部結構觀之
    ，系爭建物客觀上尚適於供人居住使用，且其位處於斗六市
    郊區，從安全、市容、衛生整體方面觀之，仍處於得使用之
    狀態，則依民法第425條之1第1項規定之法理，系爭建物於
    得使用之期限內，即應推定原告與被告間就系爭土地有租賃
    關係存在。
  ㈤從而，原告以被告所有之系爭建物無權占用系爭土地，而依
    民法第767條第1項前段、中段之規定，請求被告應將系爭建
    物拆除，並將占用之土地返還原告，即非有當。
  ㈥原告雖另依土地法第43條規定請求，惟土地法第43條所稱依
    本法所為之登記，有絕對效力，係指土地登記名義人為非真
    正權利人時，為保護第三人交易之安全，將登記事項賦予絕
    對真實之公信力，使因信賴現存登記而取得權利之善意第三
    人，不因登記原因之無效或撤銷而被追奪，非謂依土地法第
    43條規定即可請求占用土地之人拆屋還地，或依土地法第43
    條規定即可排除民法第425條之1規定之適用。是以，原告依
    據土地法第43條規定請求被告應將系爭建物拆除，將占用之
    土地返還原告，亦非有據。
四、綜上所述，原告依據民法第767條第1項前段、中段及土地法
    第43條規定，請求被告應將系爭土地上如附圖所示編號A部
    分面積110.61平方公尺之系爭建物拆除，並將占用之土地返
    還原告，為無理由，應予駁回。
五、本件為判決之基礎已臻明確，兩造其餘之攻擊或防禦方法及
    證據，經本院斟酌後，認為均不足以影響本判決之結果，亦
    與本件爭點無涉，自無逐一詳予論駁之必要，併此說明。
六、訴訟費用負擔之依據：民事訴訟法第78條。
中　　華　　民　　國　　111 　年　　5 　　月　　17　　日
                  民事第二庭    法  官  蔡碧蓉

以上正本係照原本作成。
如對本判決上訴，須於判決送達後20日內向本院提出上訴狀（須
附繕本）。如委任律師提起上訴者，應一併繳納上訴審裁判費。
中　　華　　民　　國　　111 　年　　5 　　月　　17　　日
                                書記官　鄭蕉杏